【裁判字號】    97,台上,363
【裁判日期】    970229
【裁判案由】    協同辦理移交
【裁判全文】
最高法院民事判決              九十七年度台上字第三六三號
上  訴  人  乙○○
訴訟代理人  蕭世芳律師
被 上訴 人  甲○○
法定代理人  丙○○
訴訟代理人  施吉安律師
            蔡碧仲律師
            陳怡禎律師
上列當事人間請求協同辦理移交事件，上訴人對於中華民國九十
六年八月二十一日台灣高等法院台南分院第二審判決（九十六年
度上字第六八號），提起上訴，本院判決如下：
    主  文
上訴駁回。
第三審訴訟費用由上訴人負擔。
    理  由
本件被上訴人主張：伊於民國九十四年十二月二十四日依嘉義縣
甲○○組織章程（下稱系爭組織章程）召開信徒大會（下稱系爭
信徒大會），合法選任丙○○為第六屆之主任委員（下稱主委）
，並已依寺廟登記規則變更寺廟負責人登記，上訴人為第五屆之
主委，理應協同伊新任主委辦理新、舊任主委交接及財務移交事
宜，嗣雖約定於九十五年四月十八日就伊之相關財產清冊辦理移
交。詎上訴人於同年月十七日即以存證信函，託詞第四屆管理委
員會未辦理移交及已另案訴請撤銷系爭信徒大會決議（下稱另案
訴訟）為由，拒不協同辦理財產清冊之移交，違反系爭組織章程
第十七條卸任主委應於下屆委員改選之日起一個月內辦理移交之
規定等情。爰求為命上訴人：(一)交付伊寺廟登記證一紙、宮印一
枚及嘉義市農會甲存支票六十二紙（票號FA0000000至FA0000000
）、(二)協同將第一審（下稱一審）判決附表一所示帳戶之戶名及
留存印鑑之法定代理人與附表二所示之不動產法定代理人名義，
均辦理變更登記為丙○○，並追加(三)交付如原審（下稱二審）判
決所示帳冊資料之判決。
上訴人則以：被上訴人召開之系爭信徒大會及決議有重大瑕疵，
召開程序更違背法令，選任之管理委員會委員及主委，並非合法
，則丙○○以被上訴人法定代理人身分提起本訴，難認合法。又
系爭組織章程第十七條並未規定應移交支票，及應將帳戶戶名及
留存印鑑之法定代理人、不動產之法定代理人協辦變更登記為丙
○○，被上訴人據該規定為上述協辦變更登記之請求，誠屬無據
。且因被上訴人寺廟登記證，溯自第四屆管理委員會即未移交予
伊，被上訴人為此請求，亦無理由。而被上訴人既謂已依寺廟登
記規則辦妥法定代理人變更登記，可證其持有寺廟登記證，未曾
移交予伊。況被上訴人既已辦妥變更法定代理人為丙○○，應已
取得變更登記後被上訴人之新寺廟登記證，原登記證即已失效而
無存在價值。則被上訴人請求移交原（舊）寺廟登記證，顯然欠
缺權利保護要件而無理由等語，資為抗辯。
原審斟酌全辯論意旨及調查證據之結果，以：被上訴人召開系爭
信徒大會並選出丙○○為第六屆主委，業經嘉義縣政府備查在案
，而上訴人以被上訴人召開之系爭信徒大會決議無效所提起之另
案訴訟，業經三審裁判其敗訴確定，縱有再審之訴之提起，惟在
該再審之訴未經法院判決上訴人勝訴確定之前，仍不影響原確定
判決之拘束力。是丙○○以被上訴人法定代理人名義提起本訴，
並無不合。次依系爭組織章程第十七條規定「委員任期屆滿由信
徒大會重新改選。卸任主任委員應於改選日起一個月內將管理委
員會暨本宮印信、財產登錄清冊、會計帳冊、收支憑證、公文書
等填製移交清冊五份，辦理新舊任交接，並函報主管官署核備」
，上訴人既係被上訴人第五屆主委，其任期又已屆滿，系爭信徒
大會並已合法選出丙○○為被上訴人之第六屆主委，上訴人自應
於系爭信徒大會臨時會議改選第六屆主委之日（即九十四年十二
月二十四日）起一個月內，將其原執掌主委而職務上所管理之委
員會印信、宮印、財產登錄清冊、會計帳冊、收支憑證、公文書
等應行移交資料，填製移交清冊五份，以履行其交接義務，俾利
被上訴人之宮務得以繼續運作。而依證人林炳佑即被上訴人之總
幹事（任期自七十八年至九十年五月，九十四年四月二日改選後
，再聘為總幹事）所證，則上訴人辯稱第四屆管理委員會未辦理
移交云云，應非可採。查被上訴人之宮印一枚、嘉義市農會甲存
支票六十二紙（票號FA0000000至FA0000000）及一審判決附表一
所示之金融機關開設之帳戶存摺，目前仍為上訴人所持有保管，
為上訴人所自認，上訴人並未陳報或舉證上開支票嗣已使用情形
，則被上訴人請求其交付上開宮印及支票，並協同將該帳戶戶名
及留存印鑑之法定代理人變更為丙○○之名義，自屬有據。又被
上訴人曾於九十三年間，委任第三人銘展會計師事務所核對其八
十七年度至九十一年度帳務，並於九十四年一月十四日出具核帳
報告書；於九十四年底間，亦委任該會計師事務所核對其九十二
年度至九十四年度帳務，被上訴人並提供有分類帳、傳票、憑證
及部分銀行往來資料等文件資料供其查核，該會計師事務所嗣後
並將上開資料返還上訴人，為上訴人所不爭。則被上訴人主張其
自八十七年度至九十四年度止之分類帳、傳票、憑證及部分銀行
往來資料等文件資料，均由上訴人持有中，堪予採信。是以被上
訴人追加請求上訴人交付其任期（九十年到任）以後如二審判決
附表所示帳冊資料，於法有據。至於上訴人所提出九十年一月二
十四日收執證明書，並非移交清冊，依該證明書內容亦僅能證明
上開存款存摺在上訴人持有中，尚難執為上訴人未執有被上訴人
其他財產資料、清冊之證明，且被上訴人主張該證明係乙○○要
向當時原保管人葉錦秀取走銀行存摺及支票，葉錦秀認有不妥，
始要求立下收據等語，足證該收執證明書並不足為上訴人有利之
認定。再者，一審判決附表二所示不動產，其所有權名義人為被
上訴人，惟其法定代理人仍記載為上訴人，並未變更，上訴人既
已喪失被上訴人法定代理人之身分，自應協同辦理將該不動產法
定代理人姓名之變更。又上訴人提起另案訴訟時，曾提出被上訴
人九十三年七月十五日嘉縣寺登字第０００九號嘉義縣寺廟登記
證影本為證物，該登記證並明白記載係據當時甲○○負責人乙○
○所申請而准許，被上訴人主張該宮名義之寺廟登記證，仍在上
訴人之持有中，而請求其交付，亦屬有據。又寺廟登記證係表彰
寺廟已合法登記之證明文件，至於寺廟變動登記表則係寺廟登記
後負責人或財產變動後之登記，兩者用途並不相同。而依寺廟登
記規則第十條規定，寺廟每年均應辦理寺廟變動之登記，而辦理
寺廟變動登記，並不需檢附寺廟登記證即得辦理，則上訴人以被
上訴人嗣後已辦妥寺廟變動登記，認寺廟登記證已在被上訴人持
有中，而抗辯其此部分之請求，欠缺權利保護要件，難認有理由
。從而，被上訴人依系爭組織章程第十七條規定，為前述之請求
，洵屬正當，應予准許等詞，為其心證之所由得，並說明上訴人
其餘抗辯及聲明證據為不足取暨不逐一論述之理由，因而將第一
審所為被上訴人敗訴之判決予以廢棄，改命上訴人給付，並駁回
上訴人之上訴，及依被上訴人之追加聲明命上訴人給付。查上訴
人為被上訴人第五屆管理委員會主委，任期自九十年五月二十七
日起至九十四年五月二十六日止（上訴人拖至九十五年一月三十
日始卸任），管理該屆宮內事務，所有收支務須按規定紀錄，每
年應編造收支決算書及財產目錄等，送經監查委員會審核後提交
信徒大會審議（系爭組織章程第三十六條參照，見一審卷第十六
頁），此為上訴人任內每年產生之會計資料，而被上訴人請求上
訴人交付如二審判決附表所示帳冊資料，即係上訴人任職該屆主
委期間所應編造及保管者，自與第四屆有無辦理移交無涉。是上
訴人以第五屆管理委員暨監查委員聯席會第六次會議紀錄、第五
屆總幹事黃自設九十四年十一月二日存證信函及第四屆總幹事林
炳佑九十四年十一月七日存證信函內容，並爭執證人林炳佑之證
述（見一審卷第三九、五六、六一～六四、六九頁），而抗辯被
上訴人第四、五屆管理委員會沒有辦理移交，並不影響被上訴人
之上述請求。又上訴人因被推選為被上訴人之第五屆管理委員會
主委，而依系爭組織章程第十八條規定，負責綜理一切會務並對
外代表被上訴人（見一審卷第一二頁），其既因下屆管理委員會
主委之選出而卸任，則其所得對外代表被上訴人之權限亦已隨之
消滅，是其因任被上訴人主委而以法定代理人身分所表徵之文書
，自負有協同辦理變更登記為新任主委之義務，此為其依系爭組
織章程第十七條所定辦理移交義務之內涵。原審因而以上述理由
，為不利於上訴人之論斷，經核於法洵無違誤。上訴論旨，猶執
陳詞，並以原審取捨證據、認定事實及適用法律之職權行使，暨
其他與判決基礎無涉之理由，指摘原判決不當，求予廢棄，不能
認為有理由。
據上論結，本件上訴為無理由。依民事訴訟法第四百八十一條、
第四百四十九條第一項、第七十八條，判決如主文。
中    華    民    國  九十七  年    二    月  二十九  日
                      最高法院民事第六庭
                          審判長法官  朱  建  男
                                法官  顏  南  全
                                法官  林  大  洋
                                法官  鄭  傑  夫
                                法官  蘇  清  恭
      本件正本證明與原本無異
                                      書  記  官
中    華    民    國  九十七  年    三    月   十一   日
                                                    m


司法院資訊處製作；財團法人民間司法改革基金會備份。
